【裁判字號】    98,交上訴,103
【裁判日期】    981007
【裁判案由】    公共危險
【裁判全文】
臺灣高等法院刑事判決               98年度交上訴字第103號
上  訴  人  丙○○
即  被  告
                    原住臺北市○○區○○街256巷臨4號
選任辯護人  林傳欽律師
上列上訴人因公共危險案件，不服臺灣臺北地方法院97年度交訴
字第148 號，中華民國98年6 月12日第一審判決（起訴案號：臺
灣臺北地方法院檢察署97年度調偵字第915 號），提起上訴，本
院判決如下：
    主  文
原判決撤銷。
丙○○駕駛動力交通工具肇事，致人受傷而逃逸，累犯，處有期
徒刑陸月，如易科罰金，以新臺幣壹仟元折算壹日。
    事  實
一、丙○○曾有4 次酒後駕車之公共危險犯罪紀錄，最近1 次於
    民國（下同）95年間，因公共危險案件，經臺灣板橋地方法
    院於95年9 月26日以95年度交簡字第766 號判決判處有期徒
    刑5 月，如易科罰金，以銀元300 元折算1 日確定，而於95
    年11月24日易科罰金執行完畢。丙○○於97年3 月24日下午
    6 時30分許，酒後（並無證據證明已達不能安全駕駛之程度
    ）騎乘車牌號碼331 －ＢＮＳ號重型機車（登記車主名稱：
    甲○○），沿臺北市○○路○ 段由南往北方向行駛，行經臺
    北市○○區○○路4 段師大分部後方，本應注意汽車行駛時
    ，駕駛人應遵守道路交通標線、標誌之指示，並應注意車前
    狀況，隨時採取必要之安全措施，而依當時情形，又無不能
    注意之情事，竟疏於注意，貿然侵入對向車道行駛，適有丁○○騎乘車牌號碼ＣＲＢ－807 號重型機車，沿同路段由北
    往南方向自對向駛來，見狀閃避不及，丙○○所騎乘之上開
    重型機車之中央車頭大燈處撞及丁○○所騎乘之上開重型機
    車左側把手，致丁○○因此失控人車倒地，受有左第五手指
    骨折、右大腿挫傷等傷害（過失傷害部分業據撤回告訴，另
    經原審諭知不受理判決）。詎丙○○明知其業已駕車肇事致
    丁○○人車倒地受傷，在將雙方所各自騎乘之上開重型機車
    移至路旁，即對丁○○表明其有飲酒，不要報警，希望能以
    機車搭載丁○○前往醫院就醫，惟遭丁○○拒絕，並堅持報
    警處理及呼叫救護車前來，丙○○唯恐其為警知悉其酒後駕
    車肇事，竟萌生肇事逃逸之故意，僅以電話通知其妻乙○○
    表示在上開地點發生車禍，經其妻輾轉通知員工戊○○就近
    前往察看，未對丁○○施予任何必要之救護措施，亦未報警
    或呼叫救護車前來。嗣丙○○見員工戊○○到達上開地點，
    亦未對戊○○表示任何代其對丁○○即時救護或其他必要措
    施之意思，而於丁○○商請行經該處之路人代為報警並請求
    救護車前來救護之際，未俟警方或救護車前來可得確保丁○○得以獲得救護即趁隙逃離現場。待時任臺北市政府警察局
    交通警察大隊文山第二分隊員警范佐銧據報到場處理，詢問
    在場何人為肇事者時，當時僅靜靜在旁圍觀之戊○○始答稱
    肇事者丙○○業已離開現場，並表明渠係丙○○之友人，經
    己○○○○要求戊○○帶領前往公司找尋丙○○未果，僅丙○○之妻在場，且無法聯繫丙○○到案。迄於97年4 月7 日
    ，全案經臺北市政府警察局交通警察大隊文山第二分隊移送
    臺北市政府警察局文山分局偵辦，丙○○經通知後始行到案
    。
二、案經丁○○訴由臺北市政府警察局文山第二分局報請臺灣臺
    北地方法院檢察署檢察官偵查起訴。
    理  由
壹、程序方面：
    按被告以外之人於審判外之陳述，雖不符刑事訴訟法第159
    條之1 至第159 條之4 之規定，而經當事人於審判程序同意
    作為證據，法院審酌該言詞陳述或書面陳述作成時之情況，
    認為適當者，亦得為證據；當事人、代理人或辯護人於法院
    調查證據時，知有刑事訴訟法第159 條第1 項不得為證據之
    情形，而未於言詞辯論終結前聲明異議者，視為有前項之同
    意，刑事訴訟法第159 條之1 、第159 條之5 第1 項、第2
    項分別定有明文。經查，本判決下列所引用之被告以外之人
    於審判外之陳述或非供述證據，檢察官、被告及辯護人於本
    院言詞辯論終結前均未聲明異議，本院審酌上開證據資料製
    作時較無人情施壓或干擾，亦無不當取供，及證明力明顯過
    低之瑕疵，認以之作為證據應屬適當，故揆諸前開規定，認
    前揭證據資料有證據能力，合先敘明。
貳、實體方面：
一、訊據被告丙○○固坦承其騎乘車牌號碼331 －ＢＮＳ號重型
    機車未遵守道路交通標線、標誌之指示致告訴人丁○○受有
    傷害，而於警方及救護車未到場之際，即先行離去等情，惟
    矢口否認有何肇事逃逸之犯行，辯稱：伊並未喝酒，亦非因
    酒後肇事怕為警方查覺始離開肇場現場，實係因急於赴約餐
    敘，故委請員工戊○○到場代為處理，伊並無肇事逃逸故意
    云云。然查：
（一）被告確有於前揭時地騎乘機車，在行經上開路段時，因侵
      入對向車道行駛，適有告訴人丁○○騎乘機車自對向駛來
      ，見狀閃避不及，兩車發生擦撞，致告訴人丁○○因此失
      控人車倒地，受有左第五手指骨折、右大腿挫傷等傷害，
      業經被告於警詢及偵審時均坦不諱，核與證人即告訴人丁○○於警詢及原審審理時證稱：下班回家途中，騎車於師
      大分部後面之汀州路（是由北向南），被告騎乘機車從對
      向騎到伊之車道，伊有按喇叭，但被告沒有停車，因為被
      告騎車是彎來彎去的，伊有閃避並煞車，但是來不及閃避
      ，被告機車手把中間大燈之處撞到伊機車之左手把，伊於
      是倒地，因而受有左手第5 手指頭骨折、右大腿挫傷等語
      （見偵查卷第8 頁至第9 頁；原審卷第72頁、第73頁）。
      復有臺北市立萬芳醫院乙種診斷證明書、道路交通事故現
      場圖、臺北市政府警察局文山第二分局交通分隊交通事故
      談話紀錄表、補充資料表、道路交通事故調查報告表(一)、
      (二)、車籍作業系統－查詢認可資料各1 件及肇事現場照片
      暨車損照片10幀在卷可稽（見偵查卷第12頁、第14頁至第
      20頁、第24頁至第29頁）。是被告確有於上開時地騎乘機
      車與證人丁○○發生交通事故，致丁○○受有傷害等情，
      應屬無疑。
（二）又證人丁○○於偵查及原審審理時均證述：案發當時，伊
      有請被告幫忙把摩托車拉起來，被告就把伊之機車移到路
      旁邊，說要帶伊去醫院，叫伊坐其摩托車，但為伊拒絕，
      伊表示說要報警，被告則說不要報警，因其有喝酒，千萬
      不要叫警察，當時伊有聞到被告身上很像麥子之味道。後
      來有一對騎腳踏車的情侶幫伊叫救護車，之後伊在與該情
      侶講話時，警察就來了，警察來時回頭找被告，伊發現當
      時被告已經不見了等語（見偵查卷第36頁；原審卷第72頁
      、第76頁）。固可認被告於案發當時曾先向被害人表示協
      助救助之意思，然因被害人表示要報警處理，被告於現場
      民眾報案而員警及救護車未至現場救護被害人之前，並未
      知會被害人即匆忙離開現場，自難認被告已盡救護之責。
（三）再被告雖辯稱其提前離開案發現場係因與人有約云云。並
      據證人戊○○於偵查中證稱：被告有向伊表示有緊急事情
      要先離開，有約了一名日本人，叫伊留在現場等語（見偵
      查卷第44頁）；證人甲○○於本院審理時證述：案發當日
      曾騎車到案發現場附近載被告離開，至蘆洲市一間擔仔麵
      店，被告好像有向其表示要與日本人吃飯，但伊並未看見
      該日本人，伊載被告至店門口即離開等語（見本院卷第48
      頁及其反面）；另證人即被告之妻乙○○於本院審理時證
      稱：被告當日回來後，有向伊說要出門，有一個日本來的
      客戶，要去應酬等語（見本院卷第45頁），惟上開證人戊○○、甲○○、乙○○等人之證詞亦皆係聽聞被告單方面
      之陳述，並無其他證據可佐被告於案發當日確與日本友人
      有約，並因而前往赴約等情，且依證人甲○○於本院所證
      ：伊由案發地點以機車載被告至蘆洲赴約僅花費1 、20分
      鐘等語（見本院卷第48頁反面），惟經詢以其行經路程為
      何時，其又稱：伊並不認得路，完全依老板即被告之指示
      行走等語（見本院卷第49頁），姑不論證人甲○○前開所
      證核與被告所供：伊並未指示證人甲○○行車路線等語不
      符（見本院卷第49頁），且以案發時正值放學下班期間之
      尖峰時間，衡情無論走何路線，亦不可能於1 、20分鐘內
      即能由臺北市○○街到達臺北縣蘆洲市，益徵證人甲○○
      上開所證係屬迴被告之詞，不可採信。況被告自承：發生
      交通事故當天，其未留下來等候警察、救護車到達，係因
      為當天晚上與一名日本人有約，他隔天要回去日本，那個
      日本人是朋友的客戶，好像是自己乾爹一樣。伊只知道該
      日本人名字叫尾（音）關，不知其全名，亦不知道其坐那
      家航空公司之班機離境及該班機之時間，伊與該名日本人
      沒有什麼急事要談，只是要幫他送行等語（見原審卷第45
      頁反面）。惟依被告上開供詞，其與該名日本友人應交情
      甚篤，豈可能竟不知對方姓名，且被告相約之目的只為送
      行，又非有要事急於相談，被告何以不待處理車禍完畢再
      行赴約，此顯與常情相違。相對於證人丁○○前揭證述：
      被告係因喝酒不願其報警，並聞到被告身上有麥子味道等
      語；或稱：伊雖未聞到被告身上有酒味，但被告當時講話
      很奇怪，講話有點緩慢等語（見原卷第72頁）觀之，被告
      之表現顯然係酒後之徵兆甚明，而以證人丁○○與被告素
      不相識，並無仇怨，實無設詞誣陷被告之動機，則證人丁○○證述被告於案發前有喝酒等情，應可採信（然本件並
      無證據證明被告喝酒已達不能安全駕駛動力交通工具之程
      度情況，附此敘明）。是被告所辯案發後離開現場之緣由
      係與日本友人會面等情，並不可採，被告顯係為逃避警方
      查覺其酒後駕駛始離開現場等情，應堪認定。至證人即被
      告之妻子乙○○於本院審理時證稱：案發當日被告從外面
      回來，並無喝酒等語（見本院卷第45頁）、證人戊○○於
      偵查中證述：當時被告有無喝酒，伊不知情等語（見偵查
      卷第44頁）；於原審審理時證稱：被告身上沒有酒味，被
      告亦未告知其有喝酒等語（見原審卷第78頁）；於本院審
      理時證述：與被告講話過程中沒有聞到被告身上有酒味，
      因為當時與被告還有一段距離等語（見本院卷第46頁），
      或係迴護被告之詞，或係因本身感官未察覺被告有無飲酒
      ，尚不足為被告有利之認定。況被告駕駛動力交通工具致
      人受傷時，即負有救護之義務，除非有義務衝突之情況存
      在（如搭載重病病患之救護車、趕赴醫院救治病患之醫師
      、急赴現場救火之消防車等，於路上發生車禍，導致他人
      死傷等情），縱其所辯赴宴等情屬實，亦不能資為離開車
      禍現場，不予救護被害人之正當事由，至為明確。
（四）按刑法第185 條之4 之肇事逃逸罪，係以處罰肇事後逃逸
      之駕駛人為目的，促使駕駛人於肇事後能對被害人即時救
      護或其他必要措施，以減少因延誤就醫致生無謂傷亡，是
      該罪之成立只以行為人有駕駛動力交通工具肇事，致人死
      傷而逃逸之事實為已足，至行為人對肇事有無過失及其離
      去之原因為何，則非所問（最高法院93年度台上字第5699
      號判決、92年度台上字第6541號判決同此意旨）。又駕駛
      人於肇事致人死傷外，雖非不得暫時離開現場請求協助（
      如離開現場打電話、尋人幫忙或找尋救護工具等），或委
      請他人行使救護義務，惟於尋求協助後，仍應留置現場等
      待警方處理，或至少應確定傷者已能獲得必要救助，始能
      離開現場，並負有留置現場協助警方處理善後之責任（如
      確定肇事人身分、肇事責任、現場跡證，有無不能安全駕
      駛之情形，協助製作筆錄等情），若認肇事致人於死，已
      無任何即時救護或有延誤就醫之問題，即可不留待現場而
      自行離去，或駕駛人於肇事後只要通知他人或警方車禍發
      生之情或告知應前往救護地點，均無庸留在現場，認已盡
      救護之責，顯與上開法條立法意旨相違。經查，被告在肇
      事後，固曾以電話通知其妻其於前揭地點發生車禍，經其
      妻輾轉通知員工即證人戊○○就近前往察看，嗣後由證人
      甲○○載離現場等情，業據證人戊○○、甲○○及乙○○
      分別於偵查、原審及本院審理時證述綦詳。惟依證人戊○○於原審審理時證稱：伊接獲被告之妻子電話時，只告知
      伊被告在師大分部後面發生事情，但沒說發生何事，叫伊
      到現場看看，伊到現場時，被告看到伊來就過來對伊說有
      事要先走，即匆忙離開現場，伊到現場也不知發生何事，
      只看到被害人在哭，被告並沒有交代伊報警、呼叫救護車
      或察看被害人傷勢等情，伊亦無向被害人表明為被告之朋
      友或幫忙被告處理善後等事，而於警方到場處理時，亦非
      主動告知肇事者為何人等語（見原審卷第77頁至第79頁）
      ；而於本院審理時復證述其於原審時所證實在，且被告於
      警方到場處理前即已離開等語（見本院卷第47頁及其反面
      ）；證人丁○○於原審審理時亦證稱：警察到場時伊回頭
      找被告，發現被告已經不在現場，換成另一個人（即證人
      戊○○）等語（見原審卷第72頁）。即被告於原審審理時
      亦自承：伊並無交代證人戊○○留在現場幫忙叫救護車、
      報警或是察看被害人傷勢等情，僅叫證人戊○○幫忙處理
      等語（見原審卷第83頁）。可認被告於案發後除曾詢問被
      害人之傷勢外，，並未親自對被害人即時救護或其他必要
      措施，又其雖曾以電話通知其妻發生車禍等情，惟經其妻
      輾轉通知證人戊○○到場後，並未交待證人戊○○幫忙處
      理車禍善後事宜，且於警方或救護車尚未到場前，即先行
      離去。況依證人戊○○於本院審理時所稱：被告當晚並未
      打電話關心被害人之傷勢狀況，僅於案發隔日上班時才向
      其詢問等語（見本院卷第47頁反面），亦知被告於離開現
      場後，對於其肇事導致被害人之傷勢及車禍處理之情狀，
      全無聞問。則被告明知其已駕車肇事，致證人丁○○人車
      倒地受傷，因證人丁○○拒絕受其騎車搭載前往就醫，堅
      持報警處理，被告唯恐其酒後駕車為警查獲，未對證人丁○○為即時救護或其他必要措施，而於輾轉通知證人戊○○到場後，又未交代戊○○為必要之救護措施，甚或於警
      方或救護車尚未到場前，即尚無法確定被害人是否可以獲
      得必要之救助保護，即先行離去，任由對車禍發生毫不知
      情之證人戊○○協助警方處理善後事宜，事後又未對被害
      人傷勢或車禍處理情況予以聞問，其主觀上除害怕酒後再
      度為警查獲之外，並有意圖規避本件交通事故肇事後救護
      責任之心態，至為灼然。揆諸前揭說明，自不能因其有以
      電話告知其妻並輾轉通知證人戊○○前往現場察看發生何
      事，即謂其並無肇事逃逸之罪。職是，被告所辯其急於餐
      敘赴約，並無肇事逃逸故意云云，要係事後卸責之詞，並
      無可採，被告肇事逃逸之犯行洵堪認定，應依法論科。
二、核被告所為，係犯刑法第185 條之 4之肇事逃逸罪。被告有
    事實欄所載犯罪科刑執行情形，有本院被告前案紀錄表在卷
    足參，其於有期徒刑執行完畢後5 年內，故意再犯本件有期
    徒刑以上之本罪，為累犯，應依刑法第47條第1 項規定加重
    其刑。再被告肇事逃逸之行為固有不當，惟考量被告於肇事
    後尚非對被害人不聞不問，確有詢問被害人傷勢，及欲自行
    謢送被害人就醫，僅因遭被害人拒絕及堅持報警後，始萌生
    肇事逃逸之犯意，並請求他人到場處理（但未交代救護），
    惡性尚非極重，事後與被害人丁○○達成民事和解，並獲致
    原諒等情，依據被告客觀之犯行與主觀之惡性，以及其犯罪
    所生結果尚輕，認其犯罪情狀尚有可憫恕之處，依累犯加重
    其刑，科以最低度刑後，仍嫌過重，法重情輕，爰依刑法第
    59條規定，酌量減輕其刑，並依法先加後減之。
三、原審認被告丙○○罪證明確，因而論罪科刑，固非無見。惟
    查：被告係於證人戊○○抵達案發現場後，而於警察尚未至
    現場時，離開肇事現場等情，已如前述，原判決逕認被告係
    於證人戊○○未到達肇事現場前，即已逃離現場等情，與本
    院認定事實有間，難認妥適。被告上訴意旨，仍執前詞指摘
    原判決不當，固非有理由，惟原判決既有前揭可議之處，自
    應由本院將原判決予以撤銷改判。爰審酌被告犯罪之動機、
    目的、手段、其酒後因其過失致生本件交通事故後，明知被
    害人業已因而受傷倒地，未盡其救護義務，即逕自離開現場
    之惡行，被害人所受損害尚輕，及其犯罪後仍飾詞圖辯，不
    知悔改，惟已與被害人和解，賠償損失等一切情狀，改量處
    如主文第2 項所示之刑，並諭知易科罰金之折算標準。另刑
    法第41條規定於98年1 月21日經修正公布，並於98年9 月1
    日施行，惟其僅於同條第2 項以下增定易服社會勞動之規定
    ，核屬檢察官之指揮執行命令，對本件被告得易科罰金之條
    件及折算標準均不生法律變更情事，不生新舊法比較問題，
    併予敘明。
據上論斷，應依刑事訴訟法第369 條第1 項前段、第364 條、第
299 條第1 項前段，刑法第185 條之4 、第47條第1 項前段、第
41條第1 項、第59條，判決如主文。
本案經檢察官田炳麟到庭執行職務。
中    華    民    國    98    年    10    月    7    日
                  刑事第十四庭審判長法  官  陳志洋
                                    法  官  梁耀鑌
                                    法  官  謝靜恒
以上正本證明與原本無異。
如不服本判決，應於收受送達後10日內向本院提出上訴書狀，其
未敘述上訴之理由者並得於提起上訴後10日內向本院補提理由書
（均須按他造當事人之人數附繕本）「切勿逕送上級法院」。
                                    書記官  陳珮茹
中    華    民    國    98    年    10    月    7    日
附錄：本案論罪科刑法條全文
刑法第185條之4
駕駛動力交通工具肇事，致人死傷而逃逸者，處 6 月以上 5 年
以下有期徒刑。


司法院資訊處製作；財團法人民間司法改革基金會備份。
